臺灣高等法院臺中分院刑事判決　　　　　　　　　　九十年度上訴字第二二四八號
　　上　訴　人
　　即　被　告　己○○
　　選任辯護人　張居德
右上訴人因違反水利法案件，不服臺灣臺中地方法院九十年度訴字第四八四號中華民
國九十年十一月二十一日第一審判決（起訴案號：臺灣臺中地方法院檢察署九十年度
偵字第二七０三號），提起上訴，本院判決如左：
    主　  文
原判決撤銷。
己○○在行水區內堆置砂石，因而損害他人權益，處拘役伍拾玖日，如易科罰金，以
佰元折算壹日。
    事  　實
一、己○○（前曾於民國八十七年十一月七日，因涉犯竊盜及違反水利法等案件，經
    本院於九十年一月十七日以八十九年度上訴字第三一０號判處有期徒刑二年，現
    正上訴最高法院中）係設於臺中縣烏日鄉○○村○○路二十八號之「福良砂石場
    股份有限公司」（以下簡稱：福良砂石場）實際負責人，以砂石開採及碎石生產
    、銷售為業，竟自民國八十八年六月、七月間起，未經主管機關經濟部水利處第
    三河川局許可，即在臺中縣烏日鄉○○○○段芬園堤防左四十二斷面樁處附近（
    該河川地尚未編定地號）之烏溪溪畔及烏溪河床（如附件測量圖所示）行水區內
    之砂石碎解洗選場，堆置砂石料、砂料、石料，面積共約二四五九０平方公尺（
    詳細之堆放位置，參見附件測量圖所示），致損害經濟部水利處第三河川局管理
    河川公地之權益，嗣經經濟部水利處第三河川局於八十八年十二月三十一日會勘
    取締，並於八十九年二月二十二日，由經濟部水利處以經（八九）水利三字第Ｚ
    ○○○○○○○○○號函科處罰鍰，並限於八十九年三月二十日前清除完畢，迄
    八十九年七月十日下午三時十分許及九十年三月一日，經濟部水利處第三河川局
    二次派員前往現場勘查結果，己○○均未依限辦理清除，迄九十一年一月七日，
    再經經濟部水利處第三河川局人員前往現場勘查結果，己○○始全部清除完畢。
二、案經臺中縣警察局烏日分局移送臺灣臺中地方法院檢察署檢察官偵查起訴。
    理  　由
一、訊據上訴人即被告己○○固坦承有於上開時、地在非屬其所有之國有河川行水區
    內土地上堆置砂石及設置洗解場，經經濟部水利處科處罰鍰，仍未於經濟部水利
    處限定之期限內（即八十九年三月二十日）改善之行為，惟辯稱伊自七十三年八
    月二十九日自案外人庚○○受讓該河川地土石採取之經營權及工寮、電力、電話
    等相關設備後，即在臺中縣烏日鄉○○○○段河川地實際經營砂石分類及土石採
    取等業務，並經臺中縣政府核准使用河川地從事砂石場作業，本件公訴人所起訴
    在行水區內堆置砂石犯行，應早已罹十年追訴權時效期間，應為免訴判決，且其
    堆置之砂石，亦無證據足以證明有何具體損害他人權益情事；經查：
（一）本案被告經營福良砂石場，並堆置砂石之位置係屬國有土地，且位在河川區域
      行水區一節，除據經濟部水利處第三河川局人員張永鈞於原審證述在卷外，並
      經經濟部水利處第三河川局於九十年三月一日、二日測量屬實，有測量圖在卷
      可參，再經原審函請該局套繪及比對結果，該砂石場位於臺中縣烏日鄉○○○○段芬園堤防左四十二斷面樁處附近尚未編定地號之烏溪溪畔及烏溪河床，所
      堆置之砂石料、砂料、機具及興建房屋面積分別為零點五三九七公頃、零點零
      七八三公頃、零點二五五五公頃、零點零四三二公頃及零點零二零四公頃，合
      計所堆置砂石原料、機具及房屋之面積約為二四五九０平方公尺，有經濟部水
      利處第三河川局九十年八月十六日（九０）水利三管字第０九０五００六六四
      九號函及函附之測量圖在卷可稽，並有現場照片四張附卷可參，足認被告確在
      國有河川公地行水區內堆置砂石，又被告固曾經臺中縣政府核准採取砂石，有
      臺中縣政府准許使用土地證明書及臺中縣政府土石採取場登記證影本各一紙附
      卷為憑，惟上開證明書上已載明准許使用之起訖期間為：自核准日起年（即
      自七十四年十一月四日起至七十七年十一月三日止），准許使用期間既早逾期
      ，自再無占有使用上開國有土地之權限，被告所辯顯屬飾卸之詞，委無可採。
      而水利法第九十二條之一第一項中段之規定，係就違反七十八條第一項各款情
      形之一者，因而損害他人權益者處以刑罰之規定，該條項中段所稱「他人」，
      包括公法人在內，被告因堆置砂石行為，而經經濟部水利處第三河川局於八十
      八年十二月三十一日會勘取締，而於八十九年二月二十二日，經經濟部水利處
      以經（八九）水利三字第Ｚ○○○○○○○○○號函科處罰鍰，並限於八十九
      年三月二十日前清除完畢，被告卻未依限清除完畢，所為自足以影響經濟部水
      利處第三河川局管理河川公地之權益，被告固又辯稱本案堆置砂石行為追訴權
      時效期間已完成云云，證人丁○○、丙○○、乙○○、甲○○亦於本院證述被
      告早於一、二十年前即開始堆置砂石等語，然查被告已於原審法院供承自八十
      八年六、七月間開始堆置砂石，伊係利用颱風過後南投縣水里有疏濬工程之機
      會買回來加工堆置（詳原審法院九十年十月十五日審判筆錄），於本院亦供承
      「以前沒有堆這麼多，但位置都在那裏」（本院卷第四十八頁），是被告縱曾
      於八十八年六月前即開始在前揭河川公地堆置砂石，其堆置之規模應小於八十
      八年六、七月後堆置者，堆置數量既非如本案如此龐大（詳偵字第一四七九一
      號卷第十四頁照片），自無充分事證證明被告於八十八年六、七月前堆置砂石
      行為確足以損害他人權益或致生公共危險，是尚不能認之前堆置砂石行為構成
      犯罪，應認被告係自八十八年六、七月間大量堆置砂石時始開始著手本案違反
      水利法犯行，追訴權時效期間既尚未完成，應依法論罪科刑。
（二）綜上所述，被告明知福良砂石場坐落之烏溪溪畔及烏溪河床係經濟部水利處第
      三河川局所管理之國有土地，係屬河川行水區，竟自八十八年六、七月間起，
未經主管機關申請許可，擅自在該國有土地上堆置大量砂石料、砂料及石料，
      損害經濟部水利處第三河川局管理河川公地權益之事證已至明確，被告犯行至
      堪認定。
二、核被告所為係違反水利法第七十八條第一項第三款之規定，應依同法第九十二條
    之一第一項中段之在行水區內堆置砂石因而損害他人權益罪論處。公訴人認被告
    係犯同法九十二條之一第一項後段之在行水區內堆置砂石因而致生公共危險罪，
    惟查水利法第九十二條之一第一項後段所謂「致生公共危險」，以實際上有具體
    危險之發生為要件，而屬具體的危險犯；而具體危險之存否，應依社會一般之觀
    念，客觀的予以判定。即依其妨礙水流之具體情況，視其一般上是否有使流水改
    道，浸蝕護岸，而影響安全之虞，以決定其危險之有無，有最高法院七十四年度
    台上字第三九五八號判例可資參照。被告固在行水區內堆置大量砂石，惟其堆置
    砂石處離烏溪水道大約有七百公尺遠，業據經濟部水利處第三河川局人員張永鈞
    於原審法院證述明確，雖證人乙○○、甲○○證述曾見砂石場淹水，然該砂石場
    既離烏溪河道達七百公尺遠，並緊鄰隄防，縱曾淹水，應已係水流末端，惟尚無
    具體事證證明客觀上確足以嚴重影響烏溪水流暢通及自然流向，致生公共危險，
    本罪疑唯輕原則，尚難以水利法第九十二條之一第一項後段之在行水區內堆置砂
    石，致生公共危險罪相繩，公訴意旨所認稍有未洽，應予變更；原審對被告予以
    論罪科刑，固非無見，惟原審認被告所為係犯水利法第九十二條之一第一項後段
    之罪，難稱允當，被告上訴意旨辯稱堆置砂石行為之追訴權時效時間已完成云云
    雖無可採，然原審判決既有上述未洽之處，即屬無可維持，應由本院予以撤銷改
    判；爰審酌被告之平日素行、犯罪之動機、目的、手段、堆置砂石之面積，期間
    ，及現已將堆置砂石全部清除（詳本院卷附經濟部水利處第三河川局九十一年一
    月十六日九０水利三工字第０九０五０一一四五七號函及函附照片），犯罪後態
    度尚可等一切情狀，量處如主文第二項所示之刑，並依修正後刑法第四十一條第
    一項前段規定諭知易科罰金之折算標準，以資懲儆。
三、公訴意旨另以：被告為福良砂石場負責人，以碎石製造級配、砂石為業，竟自八
    十九年一月間起，意圖為自己不法之利益，在未經管領機關同意下，即非法竊佔
    臺中縣烏日鄉○○○○段本四一之一斷面樁處烏溪溪床及溪畔之公有烏溪河川地
    、國有土地暨河川行水區域內大面積土地作為砂石場堆積原料、成品、機械、場
    地使用等情，因認被告另犯有刑法第三百二十條第二項之竊佔罪嫌云云，訊據被
    告則堅稱伊自七十四年間起即在前開土地上經營砂石加工場，縱為竊佔，追訴權
    時效時間亦已完成，不應再追訴等語；經查：
（一）被告之父簡有同係於七十三年八月二十九日自案外人庚○○受讓取得烏溪咯哩
      段一０五七之一「地先」內砂石分類篩石場用地、土石採取曾獲核准區域、電
      力及電話使用權，有協議書影本一紙附卷可參，該協議書記載庚○○願將烏溪
      喀哩段一０五七之一地先內砂石分類篩石場用地讓與被告之父嚴有同，經本院
      傳訊庚○○訊以當時讓渡土地範圍及當時寫的一０五七之一地先之意思各為何
      ，證人庚○○結證：一０五七之一是在堤防過去的路旁，當時堤防外的土地沒
      有編地號等語（見本院卷第一００頁），又另證人即經濟部水利處第三河川局
      會勘人員張永鈞於原審法院亦證述：被告堆置砂石的正確地點為烏日鄉○○段
      芬園堤防左四二斷面樁，該處是河川行水區域，沒有地號等語（見原審卷第五
      十九頁），顯然被告受讓之篩石場用地屬河川地，原即未編列地號，故協議書
      上記載「一０五七之一地先」僅係旁借鄰近土地地號，加註「地先」一詞，用
      以標識本案無地號河川地，而證人即被告之父簡有同已於原審法院調查時證述
      於被告退伍後，就將砂石場交給被告經營，另證人即福良砂石廠附近鄰人丁○○、丙○○、乙○○、甲○○亦於本院調查時證述福良砂石場在前開土地上堆
      置砂石大約已有一、二十年等語，分別有訊問筆錄可參，以被告年齡計算退伍
      日期並參酌證人等證述，應可認定被告占用本案系爭土地應已約有十五年之久
      ，另參前所述，臺中縣政府准許福良砂石場開採土石期限至七十七年十一月三
      日，是被告自七十七年十一月四日起佔有前揭河川公地行為即該當於刑法竊佔
      罪，而竊佔罪係即時犯，應以開始占有之時為追訴權時效期間之起算時，依刑
      法第三百二十條第二項及八十條第一項第二款規定，竊佔罪之追訴權時效時間
      為十年，是被告所犯竊佔罪顯已罹於追訴權時效期間，依刑事訴訟法第三百零
      二條第二款規定原應為免訴判決，惟依公訴意旨，被告此部分犯行與前揭違反
      水利法犯行具有裁判上一罪之關係，爰不另為免訴之諭知。
四、被告固另自八十七年十一月一日起迄同年月七日止，在前揭河川公地連續結夥盜
    採砂石遭查獲，經本院以八十九年度上訴字第三一０號案件判處有期徒刑二年，
    有起訴書及判決書在卷可參，惟此案與本案犯行行為時既相隔逾半年之久，顯係
    犯意各別，且犯罪構成要件亦不同，並無裁判上一罪關係，併此明。
據上論結，應依刑事訴訟法第三百六十九條第一項前段、第三百六十四條、第二百九
十九條第一項前段、第三百條，水利法第九十二條之一第一項中段，刑法第十一條前
段、第二條第一項前段、修正後刑法第四十一條第一項前段，罰金罰鍰提高標準條例
第一條前段、第二條，判決如主文。
本案經檢察官戊○○到庭執行職務。
中      華      民      國　    九十一   年    　 四      月     三 　  日
                                　臺灣高等法院臺中分院刑事第五庭
                                      　審判長法　官  袁　從　楨
                                              法　官　胡　森　田
                                              法　官  姚　勳　昌
右正本證明與原本無異。
被告不得上訴。
檢察官得上訴。
如不服本判決應於收受送達後十日內向本院提出上訴書狀，其未敘述上訴之理由者並
得於提起上訴後十日內向本院補提理由書（均須按他造當事人之人數附繕本）。
                                              書記官  陳　如　慧
中      華      民      國　    九十一   年    　 四      月     四 　  日
附錄本案論罪科刑法條全文：
水利法第九十二條之一：
違反第七十八條第一項各款情形之一者，除通知限期回復原狀、清除或廢止違禁設施
外，處六千元以上三萬元以下罰鍰；因而損害他人權益者，處三年以下有期徒刑、拘
役或科或併科四千元以上二萬元以下罰金；致生公共危險者，處五年以下有期徒刑，
得併科六千元以上三萬元以下罰金。
前項行為人，未在限期內回復原狀、清除或廢止違禁設施者，得按日處罰鍰致回復原
狀、清除或廢止違禁設施完竣之日止；其情節重大者，得沒入其違禁設施或機具。
                                                                        Ｉ
